# Método {#sec-methods}

## Visão Geral

Esse trabalho tem como objetivo central o desenvolvimento e a aplicação de um modelo teórico geral da {{< glossary "supressão de vegetação natural" display="SVN" >}}. Para atingir esse objetivo, uma série de atividades serão conduzidas em sequência:

1.  Desenvolvimento do modelo teórico geral da {{< glossary "supressão de vegetação natural" display="SVN" >}} a partir de uma perspectiva do Realismo Crítico:

    Nessa etapa o modelo teórico é criado a partir de entrevistas e leituras de artigos, livros e teses que abordem o tema da {{< glossary "supressão de vegetação natural" display="SVN" >}}. A seleção de materiais não é feito de forma sistêmica, e não há um método formal para o desenvolvimento do modelo teórico, esse processo é feito de modo livre e espontâneo, ao contrário de @fletcher-2016, que aborda a identificação de mecanismos causais de maneira metodológica.

2.  Análise sociológica da {{< glossary "supressão de vegetação natural" display="SVN" >}} através da aplicação de conceitos desenvolvidos na Teoria Geral dos Campos de Bourdieu:

    A análise sociológica é feita pela caracterização do campo social da {{< glossary "supressão de vegetação natural" display="SVN" >}}, e pela identificação de agentes sociais que fazem parte da disputa dentro desse campo. Esse processo é realizado com base na mesma literatura utilizada no desenvolvimento do modelo teórico. Essa etapa é conduzida através de três passos discutidos por Bourdieu [@grenfell-2018, p.105]: contextualizar o campo social da {{< glossary "supressão de vegetação natural" display="SVN" >}} em relação ao campo do poder; identificar as relações entre agentes sociais que fazem parte do campo social da {{< glossary "supressão de vegetação natural" display="SVN" >}}; analisar o {{< glossary habitus >}} dos agentes sociais dentro do campo social da {{< glossary "supressão de vegetação natural" display="SVN" >}}.  

3.  Análise estatística a partir da aplicação de algorítmos de regressão sobre dados relacionados a {{< glossary "supressão de vegetação natural" display="SVN" >}}:

    A análise estatística será realizada sobre dados com representação espacial e temporal. A seleção dos dados para a análise é baseada na literatura e disponibilidade dos mesmos, porém, para serem incluídos na análise, eles devem obedecer o mecanismo causal proposto pelo modelo teórico. Já a escolha do algorítmo estatístico não tem relação com o modelo teórico, e é feita a partir de um balanço entre complexidade e custo computacional.

4.  Interpretação conjunta dos resultados:

    A interpretação dos resultados das diferentes análises será realizada de maneira conjunta, através da perspectiva ontológica definida pelo Realismo Crítico. A interpretação será feita de maneira que os resultados estejam em sintonia com o modelo teórico proposto, em que serão identificadas lacunas, concordâncias e discordâncias entre os conhecimentos gerados por ambas análises.

A sequência de atividades que compõe a pesquisa é representada na @fig-method-diagram. Apesar do processo ser realizado de modo sequêncial, ele não é linear, e permite circularidades. Ou seja, o modelo teórico pode ser modificado ao longo da condução da pesquisa, que caso aconteça, força uma atualização de todas as etapas subsequentes.

```{mermaid}
%%| label: fig-method-diagram
%%| fig-cap: "Fluxo geral da pesquisa. As atividades realizadas em cada parte da pesquisa são: (1) Consulta da Literatura, Entrevistas, Modelo Teórico; (2) Análise Sociológica; (3) Dados Disponíveis, Estruturação da Base de Dados, Análise Estatística; (4) Interpretação dos Resultados."
%%| fig-responsive: true
%%| fig-align: center

flowchart TD
    A[Consulta da Literatura] --> B[Modelo Teórico]
    C[Entrevistas] --> B
    B --> D[Estruturação da Base de Dados]
    E[Dados Disponíveis] --> D
    B --> F[Análise Sociológica]
    D --> G[Análise Estatística]
    F --> H[Interpretação dos Resultados]
    G --> H

```

O método geral do trabalho (como apresentado na @fig-method-diagram) pode ser caracterizado como um Método Misto Paralelo-Convergente, em que análises quantitativas e qualitativas são conduzidas paralelamente e independentemente (elas não se relacionam de maneira direta), até que seus resultados são interpretados de maneira conjunta. Porém, a idéia central desse trabalho é a adoção de uma perspectiva ontológica e epistemológica única para todas as análises conduzidas. Em teoria, essa idéia é completamente agnóstica em relação aos métodos de análise adotados. Portanto, não é feita uma defesa dos métodos de análise adotados, já que exitiriam uma infinidade de possibilidades metodológicas, mais ou menos apropriadas para o entendimento do fenômeno em questão.

Nas próximas sessões, cada parte do trabalho é descrita em maiores detalhes.

## Modelo Teórico {#sec-methods-modteo}

O modelo teórico é desenvolvido com base em informações obtidas da literatura técnica e científica e entrevistas realisadas com pesquisadores que atuam no tema da {{< glossary "supressão de vegetação natural" display="SVN" >}} (@fig-theoretical-diagram). Porém, o desenvolvimento desse modelo teórico também é fortemente afetado pelas minhas experiências pessoais, como exposição à noticias, discussões diversas sobre o tema, e reflexões e indagações pessoais. Portanto, o conteúdo gerado nessa parte da pesquisa não pode ser considerado como produto de um método sistemático e reproduzível. Porém, apesar de se caracterizar como um processo um tanto ametódico, o desenvolvimento do modelo teórico segue uma maneira de se refletir sobre um fenômeno, se inspira em certas proposições metodológicas, e se baseia parcialmente, em uma limitada sistematização de informações.

```{mermaid}
%%| label: fig-theoretical-diagram
%%| fig-cap: Fluxo geral do processo de desenvolvimento do modelo teórico.
%%| fig-responsive: true
%%| fig-align: center

flowchart TD
    A[Entrevista] --> B[Dados]
    C[Questões] --> D[Consulta da Literatura]
    D --> E[Data]
    B --> F[Modelo Teórico]
    A --> F
    D --> F
    F --> C
    E --> F
    F --> A

```

A maneira de se refletir sobre um fenômeno, adotada nesse trabalho, é baseada na idéia de retrodução do Realismo Crítico. A retrodução pode ser definida como uma atividade de imaginação em que pensamos nos mecanismos generativos que, se de fato forem reais, irão causar um fenômeno quando tais mecanismos forem manifestados [@bhaskar-2016, p.3]. A prática da retrodução implica em um exercício de imaginação que tenta transitar entre os domínios ontológicos do Realismo Crítico, o domínio do empírico, o domínio do atual e o domínio do real [@akram-2023, p.53-54]. Uma ilustração geral e superficial do exercício de retrodução feita nessa pesquisa pode ser feita da seguinte forma: em um cenário hipotético, acredita-se que os {{< glossary "objeto transitivo" display="objetos transitivos" >}} A e B sejam causadores da {{< glossary "supressão de vegetação natural" display="SVN" >}}; a partir disso, nos questionamos quais seriam as condições necessárias para que essa relação de A e a {{< glossary "supressão de vegetação natural" display="SVN" >}} se manifeste; essas condições são traduzidas como o mecanismo generativo proposto; por consequência, nos questionamos se tal mecanismo generativo consegue explicar a relação de causa de B e a {{< glossary "supressão de vegetação natural" display="SVN" >}}. Esse exercício é repetido em qualquer ordem, e a medida que esse processo se sucede, lacunas do mecanismo generativo podem ser identificadas e retificadas, assim como inconsistências podem ser eliminadas, se possível.

O desenvolvimento do modelo teórico também incorpora algumas idéias do método da Teoria Fundamentada [@glaser-1968], e mais especificamente desse método baseado no Realismo Crítico, como proposto por @oliver-2011 e @hoddy-2018. Nesse projeto, a condução de entrevistas e consultas da literatura são sistematizadas em forma de dados qualitativos estruturados, contendo as idéias centrais obtidas a partir desses materiais. Essa sistematização de dados é feita de maneira concomitante com o desenvolvimento do modelo teórico.

O processo de sistematização de informação, na forma de dados qualitativos estruturados em tabela, é baseado nas entrevistas e nas consultas à literatura. As entrevistas são feitas de modo a especular sobre possíveis causas da {{< glossary "supressão de vegetação natural" display="SVN" >}}, de maneira semelhante ao processo de retrodução ilustrado anteriormente. A partir das indagações feitas durante as entrevistas, são desenvolvidas questões que servem de base para buscas na literatura, que por sua vez fornecem mais informações sobre o fenômeno em questão, a {{< glossary "supressão de vegetação natural" display="SVN" >}}. Após cada rodada de entrevistas e de consultas à literatura, a forma de condução das entrevistas seguintes podem ser alteradas de acordo com o conhecimento gerado pelas anteriores.

Os dados, coletados a partir das entrevistas e consultas à literatura, contém as seguintes informações: identificação da fonte da informação (de forma anônima no caso das entrevistas); os {{< glossary "objeto transitivo" display="objetos transitivos" >}} identificados como relacionados a {{< glossary "supressão de vegetação natural" display="SVN" >}}; a descrição da relação entre os  {{< glossary "objeto transitivo" display="objetos transitivos" >}} com a {{< glossary "supressão de vegetação natural" display="SVN" >}}.

O processo de desenvolvimento do modelo teórico não apresenta um ponto final determinado. O modelo teórico pode ser modificado caso haja a descoberta de novos conhecimentos que desafiem a lógica do modelo. Porém, nesse projeto, a etapa de desenvolvimento do modelo teórico é interrompida quando as informações obtidas se tornem redundantes o bastante para que não seja necessária a modificação do modelo.

O modelo teórico é baseado em conceitos do Realismo Crítico, sendo formado sobre especulações da existência de certos {{< glossary "objeto intransitivo" display="objetos intransitivos" >}}, e da existência de interações entre eles, formando um {{< glossary "mecanismo generativo" >}} da {{< glossary "supressão de vegetação natural" display="SVN" >}}. O modelo teórico, e seu {{< glossary "mecanismo generativo" >}}, se situam na camada social da realidade, de acordo com a estratificação da realidade proposta pelo Realismo Crítico.

### Entrevistas

As entrevistas conduzidas nesse projeto, tem o objetivo de obter informações sobre os fatores que afetam a ocorrência da {{< glossary "supressão de vegetação natural" display="SVN" >}}. Essas informações servem de base para o desenvolvimento do modelo teórico da {{< glossary "supressão de vegetação natural" display="SVN" >}}.

O método utilizado é de entrevistas semi-estruturadas. O roteiro das entrevistas é baseado em sugestões propostas por @bearman-2019, em que são priorizadas questões abertas, que incentivam descrições ricas nas respostas dos participantes. Também foram incorporados elementos da metodologia de entrevistas Centradas em Problemas (PCI) [@witzel-2012], em que as entrevistas contém uma estrutura definida e centrada no fenômeno de interesse, mas que apresenta uma flexibilidade para incentivar respostas abertas e profundas [@doringer-2020].

O público alvo para participar nas entrevistas são pesquisadores, de diferentes disciplinas, atuantes no tema da {{< glossary "supressão de vegetação natural" display="SVN" >}}. As entrevistas serão feitas a distância, através de vídeo chamadas. Esse meio de entrevista tem sido frequentemente adotado em pesquisas qualitativas, e apesar de apresentarem desvantagens, como falhas técnicas durante as entrevistas, não há evidências claras de que os dados coletados apresentem menor riqueza de informações, em comparação com entrevistas presenciais [@thunberg-2021]. Além disso, o acesso a participantes é mais amplo, devido a falta de necessidade de deslocamento.

O roteiro das entrevistas pode ser dividido em três partes (@tbl-schedule). A parte introdutória da entrevista contém uma exposição sobre o tema e objetivos dessa pesquisa, assim como a motivação para a realização das entrevistas. A parte de desenvolvimento da entrevista contém perguntas inciais que estimulam a criação de uma narrativa por parte dos entrevistados, seguidas por perguntas mais específicas sobre o fenômeno em questão [@witzel-2012]. Por fim, a conclusão dá a oportunidade aos entrevistados de elaborar reflexões sobre o tema [@bearman-2019].

```{r}
#| label: tbl-schedule
#| tbl-cap: Roteiro de entrevistas adotado.
#| echo: false

tibble::tribble(
  ~id, ~section, ~description, ~sub,
  1, "Introdução", "Introdução à pesquisa e ao autor", 0,
  2, "Introdução", "Clarificação dos objetivos da pesquisa", 0,
  3, "Introdução", "Clarificação da motivação das entrevistas", 0,
  4, "Introdução", "Checagem de consentimento e do tempo disponível para a entrevista", 0,
  5, "Desenvolvimento", "Contextualização de experiências prévias do participante com o tema da SVN", 0,
  5, "Desenvolvimento", "- Quais foram suas experiências mais importantes dentro do tema da SVN?", 1,
  5, "Desenvolvimento", "- Quais foram as regiões que você desenvolveu projetos dentro do tema da SVN?", 1,
  6, "Desenvolvimento", "Identificação de objetos que afetam a SVN", 0,
  6, "Desenvolvimento", "- Qual é a sua perspectiva sobre a importância da SVN, em relação a sustentabilidade e desenvolvimento?", 1,
  6, "Desenvolvimento", "- De acordo com sua experiência, quais são os fatores mais importantes que afetam a SVN?", 1,
  7, "Desenvolvimento", "Identificação das relações entre os objetos e a SVN", 0,
  7, "Desenvolvimento", "- Quais são as condições necessárias para que tal fator tenha um impacto importante na SVN?", 1,
  7, "Desenvolvimento", "- Quais são os grupos de pessoas que participam desse fator? E como elas acabam afetando a SVN?", 1,
  8, "Conclusão", "Reflexões sobre a SVN", 0,
  8, "Conclusão", "- Você acredita na possibilidade de que a SVN seja suprimida a ponto de não ser um problema socioambiental?", 1,
  8, "Conclusão", "- Na sua opinião, existem condições em que a SVN é justificável apesar de seus impactos?", 1,
  9, "Conclusão", "Oportunidade para o entrevistado realizar comentários abertos", 0,
  10, "Conclusão", "Encerramento da entrevista", 0
) |>
  gt::gt(groupname_col = c("section")) |>
  gt::cols_hide(columns = c(id, sub)) |>
  gt::tab_options(
    table.font.size = 14,
    column_labels.hidden = TRUE,
    table.width = gt::pct(90),
    quarto.disable_processing = TRUE
  ) |>
  gt::tab_style(
    style = list(
      gt::cell_text(
        indent = gt::pct(5),
        style = "italic"
      ),
      gt::cell_fill(color = "#e9e9e9")
    ),
    locations = gt::cells_body(
      columns = c(description),
      rows = sub %in% c(1)
    )
  ) |>
  gt::tab_style(
    style = gt::cell_text(weight = "bold"),
    locations = gt::cells_row_groups()
  ) |>
  gt::opt_stylize(style = 1, color = "gray", add_row_striping = FALSE)

```

Cada entrevista irá fornecer informações que servem de conteúdo para a geração de uma tabela de dados. Nessa tabela, são identificados os {{< glossary "objeto transitivo" display="objetos transitivos" >}} associados com a {{< glossary "supressão de vegetação natural" display="SVN" >}}, e são descritas as condições necessárias para que essa associação ocorra.

```{r}
#| label: tbl-interviewdata
#| tbl-cap: Ilustração da tabela de dados gerada com base nas informações obtidas através das entrevistas.
#| echo: false

tibble::tribble(
  ~id, ~participante, ~objeto, ~condição,
  1, "Entrevistado 1", "Objeto A", "Condições X, Y e Z",
  2, "Entrevistado 1", "Objeto B", "Condições W e K",
  3, "Entrevistado 2", "Objeto A", "Condições P e I"
) |>
  gt::gt() |>
  gt::tab_options(
    table.font.size = 14,
    table.width = gt::pct(90),
    quarto.disable_processing = TRUE
  ) |>
  gt::opt_stylize(style = 1, color = "gray", add_row_striping = TRUE)

```

### Consultas à Literatura

Assim como as entrevistas, a consulta à literatura tem o objetivo de obter informações sobre os fatores que afetam a ocorrência da {{< glossary "supressão de vegetação natural" display="SVN" >}}, servindo de base para o desenvolvimento do modelo teórico.

A literatura consultada é de natureza diversa, podem ser artigos publicadas em periódicos científicos, livros, documentos técnicos, dissertações e teses, não sendo limitadas entre essas citadas. O motivo para essa abrangência é a de ter amplo acesso a documentos diversos sobre qualquer conteúdo relacionado à {{< glossary "supressão de vegetação natural" display="SVN" >}}.

A busca por tais documentos é feita através de ferramenta de buscas amplas, ou mais específicas de documentos acadêmicos. O processo de buscas não apresenta um método sistemático, e é feita de maneira livre. A forma das buscas é feita através do uso de palavras-chave, identificadas em indagações feitas com base em informações obtidas através das entrevistas e consultas à literatura anteriores. As buscas também são feitas com bases em citações encontradas em documentos consultados.

Na medida do possível, as informações obtidas através das consultas são sistematizadas em uma tabela. Isso tem o objetivo de facilitar comparações entre os conteúdos de diferentes fontes. Essa tabela contém informações semelhantes a @tbl-interviewdata, porém, com dados adicionais que permitem a identificação da origem do dado (@tbl-literaturedata).

```{r}
#| label: tbl-literaturedata
#| tbl-cap: Ilustração da tabela de dados gerada com base nas informações obtidas através das consultas à literatura.
#| echo: false

tibble::tribble(
  ~id, ~doi, ~autor, ~titulo, ~ano, ~local, ~objeto, ~condição,
  1, "https://doi.org/...1", "Fulano", "Algo sobre algo", "1968", "Lá longe", "Objeto A", "Condições X, Y e Z",
  2, "https://doi.org/...1", "Fulano", "Algo sobre algo", "1968", "Lá longe", "Objeto B", "Condições W e K",
  3, "https://doi.org/...2", "Sicrano et al.", "Isto sobre aquilo", "2001", "Logo ali", "Objeto A", "Condições P e I"
) |>
  gt::gt() |>
  gt::tab_options(
    table.font.size = 14,
    table.width = gt::pct(90),
    quarto.disable_processing = TRUE
  ) |>
  gt::opt_stylize(style = 1, color = "gray", add_row_striping = TRUE)

```

É importante reforçar que, o desenvolvimento do modelo teórico, não é baseado restritamente aos dados presentes nas tabelas [-@tbl-interviewdata] e [-@tbl-literaturedata]. Isso proporciona uma maior liberdade para o processo de reflexão de desenvolvimento do modelo teórico, que também é afetado pelos métodos de análise adotados.

Além disso, a justificativa para a adoção de um processo ametódico de consulta à literatura, se baseia na vantagem de proporcionar maior liberdade de pensamento, mas também na ausência de um motivo forte para a realização de um processo metódico. Por exemplo, caso o objetivo da consulta à literatura fosse identificar as causas da {{< glossary "supressão de vegetação natural" display="SVN" >}} mais citadas na literatura científica, seria então aconselhável adotar um método de revisão sistemática. Esse não é o caso dessa pesquisa.

## Análise Sociológica

A análise sociológica é feita através da Teoria Geral dos Campos desenvolvida por Bourdieu, aplicada como perspectiva analítica do modelo teórico da {{< glossary "supressão de vegetação natural" display="SVN" >}}. A análise é conduzida através da adaptação de três passos, identificados por @grenfell-2018:

1. Descrever a posição do {{< glossary "campo social" >}} analisado em relação ao {{< glossary "campo do poder" >}}:

    A relação é descrita de forma a estabelecer como a acumulação de poder dentro de um {{< glossary "campo social" >}} influencia na acumulação de poder de forma mais abrangente, dentro do  {{< glossary "campo do poder" >}}. Aqui, poder não é descrito apenas como o {{< glossary "capital" >}}, mas uma forma de legitimação de um {{< glossary "agente social" >}}, e de persistência de sua pŕopira existência.

2. Identificar os principais agentes sociais {{< glossary "agente social" display="agentes sociais" >}} que participam do {{< glossary "campo social" >}} analisado. Descrever as posições que cada um ocupa dentro desse campo. E caracterizar as relações entre cada posição ocupada por cada {{< glossary "agente social" >}}:

   As posições são caracterizadas pelo {{< glossary "capital" >}} de cada {{< glossary "agente social" >}}, pelo objetivo do agente em relação ao fenômeno de interesse, e pela forma como um certo tipo de {{< glossary "capital" >}} influencia o agente a atingir seu objetivo;

3. Caracterizar as disposições dos {{< glossary "agente social" display="agentes sociais" >}} em relação ao fenômeno de interesse, e como essas disposições influênciam as ações tomadas com o objetivo desses agentes. Isso é feito através do conceito de {{< glossary "habitus" >}}:

    As disposições são descritas de acordo com contextos históricos dos {{< glossary "agente social" display="agentes sociais" >}} e de suas posições dentro do {{< glossary "campo social" >}} analisado.

Todas as etapas descritas acima serão feitas com base em informações obtidas das consultas à literatura. Portanto, conceitos como {{< glossary "capital" >}} não serão representados de forma numérica ou como categorias qualitativas, mas de forma abstrata a partir de informações coletadas da literatura. Já o conceito de {{< glossary "habitus" >}} será descrito a partir de informações históricas relacionadas à um certo {{< glossary "agente social" >}}, e não por meio de entrevistas, como é comum de se observar em pesquisas feitas com base na Teoria Geral dos Campos desenvolvida por Bourdieu. Essa forma de análise se justifica pela dificuldade de obtenção de informações de maneiras convencionais, já que o tema da {{< glossary "supressão de vegetação natural" display="SVN" >}} abrange {{< glossary "agente social" display="agentes sociais" >}} de difícil acesso.

A análise sociológica através da Teoria dos Campos de Bourdieu, será informada pelo modelo teórico e seu paradigma filosófico através da centralização da {{< glossary "supressão de vegetação natural" display="SVN" >}} nas disputas dentro do campo social analisado, e como as disposições dos agentes sociais afetama ocorrência da {{< glossary "supressão de vegetação natural" display="SVN" >}}.

## Análise Estatística {#sec-methods-stat}

A análise estatística tem como o objetivo a aplicação do modelo teórico de forma numérica. Esse processo é conduzido através da obtenção e do processamento de dados quantitativos e qualitativos (que representam os {{< glossary "objeto transitivo" display="objetos transitivos" >}}), e posteriormente na execução de um modelo de regressão sobre esses dados. No entanto, antes desse processo, é feita uma triagem de quais dados serão coletados e utilizados.

A triagem é feita com base em dados que foram identificados na literatura consultada. A partir dessa lista de possíveis dados, é feita uma avaliação, que consiste na verificação da adequação do {{< glossary "objeto transitivo" >}}, representado pelo dado, com relação ao modelo teórico. Ou seja, mesmo que o dado tenha sido considerado como correlacionado com a {{< glossary "supressão de vegetação natural" display="SVN" >}}, não significa que ele obedece as regras impostas pelo modelo teórico. Caso um dado indicado pela literatura obedeça as regras do modelo teórico, ele é selecionado para ser utilizado no modelo estatístico, passando a ser considerado como uma {{< glossary "variável" >}}.

A análise estatística é conduzida através de um programa (em desenvolvimento) na forma de um pacote da linguagem de programação R [@base]. O programa é de código aberto, podendo ser acessado em [https://github.com/hugotseixas/tica](https://github.com/hugotseixas/tica). O desenvolvimento desse pacote possui diversas dependências para seu funcionamento.

```{r}
#| label: tbl-packages
#| tbl-cap: Dependências do pacote criado para condução da análise estatística.
#| echo: false

library(tica)

tibble::tibble(
  grateful::cite_packages(
    output = "table",
    out.dir = ".",
    pkgs = c(
      "base", "dplyr", "janitor", "purrr", "tibble", "readxl",
      "stringr", "glue", "fs", "tidyr", "curl", "lubridate",
      "rlang", "forcats", "tidyselect", "arrow",
      "sf", "stars", "ggplot2", "scales", "scico", "cowplot",
      "ragg", "gt"
    ),
    cite.tidyverse = FALSE
  )
) |>
  gt::gt() |>
  gt::tab_options(
    table.font.size = 14,
    table.width = gt::pct(90)
  ) |>
  gt::cols_label(
    Package ~ "Pacote",
    Version ~ "Versão",
    Citation ~ "Citação"
  ) |>
  gt::fmt_markdown(columns = dplyr::everything()) |>
  gt::opt_stylize(style = 1, color = "gray", add_row_striping = FALSE)

```

O programa computacional é responsável pela realização do acesso e persistência dos dados, pelo processamento dos dados, pela operacionalização do modelo estatístico, e pela produção de visualizações.

### Estruturação da Base de Dados

O processo para a criação do banco de dados consiste em acessar e extrair os dados de suas fontes, processar e transformar os dados em uma grade regular, e armazena-los em ambiente computacional local (@fig-data-diagram).

```{mermaid}
%%| label: fig-data-diagram
%%| fig-cap: Fluxo do processamento dos dados.
%%| fig-responsive: true
%%| fig-align: center

flowchart TD
    A[Fonte do Dado] --> E[Pré Processamento]
    B[Grade Regular] --> E
    E --> F[Dados Estruturados em Grade]
    F --> G[Banco de Dados]

```

O processamento de cada dado varia com seu formato (tabular, vetorial ou matricial), e de sua organização original. O detalhamento dos dados, como sua fonte e formato, e seu processamento, podem ser lidos na sessão @sec-data. No final do processamento, cada dado é estruturado dentro de um grade regular hexagonal (@fig-base-grid), em que cada exagono possui 140 mil hectares, aproximadamente.

```{r}
#| label: fig-base-grid
#| fig-cap: "Representação da grade regular em que os dados são transformados, e posteriormente utilizados no modelo estatístico."
#| fig-asp: 1
#| echo: false
#| dev: "ragg_png"

load("./figs/base_grid.rdata")

viz_grid

```

### Desenvolvimento dos Modelos Estatísticos

O desenvolvimento dos modelos segue as práticas padrão usual de algorítmos de regressão supervisionados (@fig-model-diagram). Nesse método, os dados disponíveis são separados entre dados de treinamento, responsáveis por treinar os modelos, dados de validação, utilizados para ajustes dos parâmetros dos modelos, e dados de teste, que são utilizados para a aplicação dos modelos e comparação dos resultados.

```{mermaid}
%%| label: fig-model-diagram
%%| fig-cap: Diagram of the modelling process.
%%| fig-responsive: true
%%| fig-align: center

flowchart TD
    A[Banco de dados] --> C[Divisão dos Dados]
    C --> D[Dados de Treinamento]
    D --> F[Ajuste Inicial do Modelo]
    C --> G[Dados de Validação]
    C --> H[Dados de Teste]
    F --> I[Ajuste de Parâmetros]
    G --> I
    I --> J[Ajuste Final do Modelo]
    H --> K[Avaliação do Modelo]
    J --> K
    J --> L[Interpretação do Modelo]
    K --> L

```

Os algorítmos de regressão usados para predição da {{< glossary "supressão de vegetação natural" display="SVN" >}} são: Decision Trees (DT), Random Forest (RF), Bayesian Additive Regression Trees (BART) e Gradient Boosting Decision Trees (GBDT). Os modelos mencionados possuem diferentes complexidades.

## Interpretação dos Resultados

A interpretação dos resultados da análise sociológica e estatistica é feita pela comparação de objetos que se relacionam entre ambas análises.

# Referências {.unnumbered}