---
css: styles.css
---

# Resultados

```{r}
#| label: results-load
#| include: false

file_names <- 
  list.files(
    path = "figs", 
    pattern = "rdata", 
    full.names = TRUE,
    recursive = TRUE
  )

lapply(file_names, load, .GlobalEnv)

```

## Modelo Teórico

### Desenvolvimento do Modelo Teórico

O desenvolvimento do modelo teórico é parcialmente conduzido com base nos dados levantados pelas consultas à literatura e pelas entrevistas. Esses dados refletem minha interpretação do que foi escrito ou dito nos conteúdos disponíveis.

A (@tbl-literatureresults) mostra parte das informações encontradas na literatura. Nela, é possível encontrar os objetos relacionados à {{< glossary "supressão de vegetação natural" display="SVN" >}}, e qual é a descrição da relação entre ambos.

```{r}
#| label: tbl-literatureresults
#| tbl-cap: Tabela de dados resultante das consultas à bibliografia. A coluna "Identificação" mostra informações para identificar e facilitar o acesso do material em sua forma original, essa coluna pode ser expandida para revelar o conteúdo das demais colunas. A coluna "Objeto" mostra o objeto identificado como uma possível causa da SVN no material analisado. A coluna "Descrição" apresenta a descrição (caso presente no material analisado) do processo que descreve o objeto como uma causa da SVN.
#| echo: false

# readxl::read_xlsx("./data/literature.xlsx") |>
#   tidyr::unite(col = "id", id, doi, author, title, year, location, sep = "  \n - ") |>
#   gt::gt(groupname_col = "id", process_md = TRUE) |>
#   gt::cols_label(object = "Objeto", condition = "Condição") |>
#   gt::tab_options(
#     table.font.size = 14,
#     table.width = gt::pct(90),
#     quarto.disable_processing = TRUE,
#     row_group.as_column = TRUE
#   ) |>
#   gt::sub_missing(missing_text = "-----") |>
#   gt::opt_stylize(style = 1, color = "gray", add_row_striping = TRUE) |>
#   gt::opt_table_lines(extent = "default")

readxl::read_xlsx("./data/literature.xlsx") |>
  dplyr::arrange(year) |>
  dplyr::mutate(id = dplyr::cur_group_id()) |>
  tidyr::drop_na(object) |>
  tidyr::unite(col = "id", id, doi, author, title, year, location, sep = "<br> <br>") |>
  reactable::reactable(
    groupBy = "id", 
    paginationType = "jump",
    defaultPageSize = 1,
    showPageSizeOptions = TRUE,
    pageSizeOptions = c(1, 5, 10, 20),
    striped = TRUE,
    highlight = TRUE,
    columns = list(
      id = reactable::colDef(
        name = "Identificação",
        html = TRUE,
        grouped = reactable::JS("function(cellInfo) {return cellInfo.value}"),
        filterable = TRUE
      ),
      object = reactable::colDef(name = "Objeto", filterable = TRUE),
      condition = reactable::colDef(name = "Descrição", filterable = TRUE)
    ),
    language = reactable::reactableLang(
      filterPlaceholder = "Procurar...",
      pageSizeOptions = "Mostrar {rows}",
      pageInfo = "Mostrando {rowStart}\u2013{rowEnd} de {rows} itens",
      pagePrevious = "Anterior",
      pageNext = "Próxima",
      pageNumbers = "{page} de {pages}"
    )
  )

```

A partir das informações disponíveis, o modelo teórico foi desenvolvido através da repetição de um exercício de retrodução, como explicado na @sec-methods-modteo. Nos pŕoximos paragráfos farei uma descrição do processo de retrodução para alguns objetos identificados na literatura e nas entrevistas.

#### O caso das rodovias

Um dos objetos mais discutidos na literatura são as rodovias e estradas (aqui chamadas somente como rodovias), sendo consideradas como um dos fatores mais importantes para a ocorrência da {{< glossary "supressão de vegetação natural" display="SVN" >}}. Já sendo um objeto de relevância conhecida, agora é necessário realizar a seguinte pergunta: se a presença de rodovias causa a supressão, quais são as condições necessárias para que essa relação seja real? A partir dessa pergunta refletimos se a simples presença de uma rodovia em proximidade à um remanecente de vegetação nativa irá necessariamente causar sua supressão. Em seguida, realizamos outra pergunta: Embora a relação entre a presença de rodovias e a ocorrência da supressão seja real, em quais condições essa relação não irá se manifestar? 

As rodovias servem como um meio de transporte de pessoas, maquinários e bens de consumo, portanto elas podem oferecer uma facilidade tanto para o acesso à um remanecente de vegetação natural e a execução de sua supressão, quanto para o transporte dos recursos extraídos da área aonde a supressão ocorreu [@laurance-2002; @rosa-2013; @miyamoto-2020]. Somente a facilidade de acesso e transporte de bens não seriam as únicas vantagens oferecidas pela presença de rodovias, a apropriação e venda das áreas suprimidas também é um possível ganho financeiro proporcionado pela  {{< glossary "supressão de vegetação natural" display="SVN" >}} [@fearnside-1983]. Porém, mesmo com vantagens financeiras aparentes, nem todos os remanecentes de vegetação nativa nas proximidades de rodovias sofrem supressão, portanto imaginamos que existem contrapontos que podem ser mais fortes do que os ganhos proporcionados pela supressão. No Brasil, a presença de áreas protegidas por lei são um exemplo visto como bem sucedido para evitar supressões [@barber-2014], e que tem esse efeito mesmo quando localizados próximos a rodovias [@rosa-2013; @milien-2021; @silva-2023]. 

O efeito da presença de rodovias no aumento da supressão da vegetação natural nem sempre é observado através de estudos empíricos, @deng-2011 encontraram resultados ambíguos dependendo da metodologia empregada, os autores concluem o estudo com a afirmação de que a presença de rodovias não afetaram a área de florestas na província de Jiangxi, na China. No mesmo estudo, @deng-2011 discutem a possibilidade que a presença de estradas, em regiões pouco ocupadas e de baixa densidade populacional, podem servir como via de escoamento para produtos florestais e não florestais, reduzindo os custos de produção dessa região, e consequentemente aliviando a pressão para expansão de produções para novas áreas, originalmente ocupadas por vegetação natural. Segundo @deng-2011, as rodovias também atuam como forma de transporte de migração para fora de uma certa região, assim como possibilita o acesso a tecnologias que aumentem a produção local, incentivando um uso intensivo de áreas reduzidas.

#### O caso das Áreas Protegidas

As Áreas Protegidas são consideradas como uma importante ferramenta para evitar a {{< glossary "supressão de vegetação natural" display="SVN" >}}. Uma grande quantidade de evidências foram levantadas a favor do efeito das Áreas Protegidas em evitar a {{< glossary "supressão de vegetação natural" display="SVN" >}} [@pfaff-2015; @andam-2008; @pfaff-2014; @nolte-2013; @gaveau-2009], sendo que esse efeito é variável de acordo com o contexto espacial e temporal [@bernard-2014; @pfaff-2015].

Apesar da importância da implementação e gestão de Áreas Protegidas ser reconhecida na literatura científica, há uma escassez na caracterização na forma como essas áreas atuam na preservação da vegetação natural. Tal escassez pode ser justificada pela singularidade da implementação e administração de cada Áreas Protegidas. O sucesso de uma Áreas Protegidas depende fortemente em sua legitimização pela comunidade local e da estratégia de gestão adotada [@gonçalves-2011].

No Brasil, as Áreas Protegidas formalmente reconhecidas são as Unidades de Conservação, os Territórios Indígenas e os Territórios Quilombolas. Outros tipos de Áreas Protegidas, como Áreas de Preservação Permanente e Reservas Legais são tratadas no âmbito local de um ecossistema, e cumpre a função de conectividade entre fragmentos naturais e entre Áreas Protegidas. As Unidades de Conservação são submetidas a administração e fiscalização pelo estado [@medeiros-2006], atualmente são divididas em duas classes, Unidades de Proteção Integral, em que é permitido apenas o uso indireto de seus recursos naturais, e Unidades de Uso Sustentável, que permitem o uso sustentável de parte de seus recursos naturais [@medeiros-2006; @drummond-2009].

Existem casos em que apesar do estabelecimento e reconhecimento de uma Área Protegida, ainda ocorrem atividades ilegais relacionadas a {{< glossary "supressão de vegetação natural" display="SVN" >}}. No Brasil, o Território Indígena Apyterewa apresentou uma grande área de {{< glossary "supressão de vegetação natural" display="SVN" >}} ilegal, conduzida por populações não indígenas [@imazon-apyterewa-2022]. O processo de ocorrência de atividades ilegais dentro desse território é fruto de uma história comlexa do processo de homologação do Território Indígena Apyterewa, marcada por pressões políticas e judiciais contra os interesses da população indígenas, assim como a atuação de empresas madereiras e mineradoras e de populações não indígenas na região [@torres-2022, p.212-221]. Pressões externas e falta de apoio institucional são fatores que contribuíram para os altos números de {{< glossary "supressão de vegetação natural" display="SVN" >}} ilegal no Território Indígena Apyterewa, porém, através de operações de retirada de invasores, o território apresentou uma redução expressiva na taxa de {{< glossary "supressão de vegetação natural" display="SVN" >}} [@gov-apyterewa-2024].



### Formalização do Modelo Teórico

O mecanismo generativo proposto para a {{< glossary "supressão de vegetação natural" display="SVN" >}} é composto por quatro objetos:

- Valor: São valores abstratos que podem ser atribuídos a uma determinada vegetação natural, ocupando um determinado espaço num determinado momento;
- Benefícios: Os benefícios que a supressão de uma determinada vegetação natural (num determinado espaço, num determinado momento) pode proporcionar aos agentes envolvidos na ação de supressão;
- Malefícios: Os inconvenientes que podem surgir contra o agente, como consequência da sua ação de supressão de uma determinada vegetação natural (num determinado espaço, num determinado tempo);
- Trabalho: É a manifestação física de um agente social que realiza a ação de supressão da vegetação natural;

O mecanismo causal é um balanço entre o valor atribuído à uma vegetação natural, os benefícios e maleficios resultantes de sua supressão, seguida da possibilidade de execução do trabalho. A {{< glossary "supressão de vegetação natural" display="SVN" >}} se manifestará quando o mecanismo causal for acionado, portanto, quando houver um contexto favorável, e houver a possibilidade de execução da supressão.

De acordo com o paradigma ontológico adotado, este mecanismo generativo situa-se no {{< glossary "domínio real" >}}. Portanto eu assumo que ele é permanente, no sentido em que não se altera no tempo e no espaço, e que o fenômeno analisado, a {{< glossary "supressão de vegetação natural" display="SVN" >}} só se manifesta quando este mecanismo generativo é acionado.

O mecanismo generativo pode ser acionado quando um agente social e a vegetação natural coexistem no mesmo espaço e tempo, surgindo um dilema sobre suprimir ou não a vegetação natural. O contexto da situação em que o mecanismo generativo é acionado, definirá as características do valor, dos benefícios, dos malefícios e da possibilidade de trabalho. Isto significa que, embora o mecanismo gemerativo não se altere ao longo do tempo e do espaço, ele mse manifesta de formas diferentes, de acordo com o contexto em que ele é acionado. A ideia desenvolvida neste parágrafo descreve o {{< glossary "domínio atual" >}} do paradigma ontológico adotado.

A forma em que o mecanismo da {{< glossary "supressão de vegetação natural" display="SVN" >}} se manifestará muda de acordo com o contexto da situação. O valor atribuído à uma vegetação natural, os benefícios e malefícios gerados por sua supressão, e o trabalho exigido para a sua execução nunca são os mesmos. O valor de uma vegetação natural pode ser representado por aspectos culturais dos agentes sociais, enquanto os benefícios e malefícios podem ser representados como aspectos econômicos e sociais dos agentes, e o trabalho pode ser relacionado com a técnologia a disposição.

No entanto, a forma como esses aspectos do mecanismos generativo da {{< glossary "supressão de vegetação natural" display="SVN" >}} são percebidos e interpretados pelos agentes sociais é sempre parcial. O agente social não tem acesso, ou é insensível, a certos valores sobre uma vegetação natural. O agente social tem também uma perceção parcial dos benefícios e malefícios, portanto desconhece todas as consequências da sua ação. Por fim, o trabalho que executou a supressão nem sempre é percebido, pois pode ser involuntário.

## Análise Sociológica



## Análise Estatística



### Análise Exploratória

In this section I analyze each variable of my model. It is important to note that all quantitative analysis were performed in the data stored in the base grid. So the figures and tables do not show distributions of the raw observations/estimates, but the values that were transformed to fit the grid cells (@fig-base-grid).

```{r}
#| label: fig-base-grid
#| fig-cap: Model grid, in which variables were transformed into.
#| fig-asp: 1
#| echo: false
#| dev: "ragg_png"

#viz_grid_area
```

All visualizations about the variables follows a common color scale, to facilitate their interpretation along the document (@fig-color-scale). The minimum values are represented by light gray color, values close to the median shows a yellow color, and maximum values as dark red color.

```{r}
#| label: fig-color-scale
#| fig-cap: Color scale used to visualize the variables properties.
#| fig-asp: 0.2
#| echo: false
#| dev: "ragg_png"

#color_scale
```

#### Natural Vegetation Suppression

The NVS is the phenomena of interest of this project.

::: {.callout-important collapse="true"}
READ:

-   https://ssrn.com/abstract=4063325
-   https://doi.org/10.1086/597794
-   https://doi.org/10.1111/j.1475-682X.2007.00200.x
:::

In the grid of analysis, the minimum area of NVS is 2 ha for the Amazon and Cerrado, and the maximum area is 18000 ha a year for the Amazon, and 12000 ha a year in the Cerrado @tbl-deforestation-summary.

```{r}
#| label: tbl-deforestation-summary
#| tbl-cap: "Summary table of yearly natural vegetation suppression."
#| echo: false
#| dev: "ragg_png"

#htmltools::includeHTML("./figs/eda/deforestation_table.html")
```

The distribution of NVS area in the grid cells is heavily skewed towards smaller areas, specially in the Amazon, which also shows a high frequency of a diverse range of values @fig-deforestation-hist. The distribution of NVS for the Cerrado is less skewed, and show more frequent values close to 1000 ha a year @fig-deforestation-hist.

```{r}
#| label: fig-deforestation-hist
#| fig-cap: "Distribution of natural vegetation suppression in the Amazon and Cerrado. The horizontal scale is transformed to base 10 log."
#| fig-asp: 0.70
#| echo: false
#| dev: "ragg_png"

#deforestation_histogram
```

The cumulative NVS area shows that grid cells with high values of NVS accounts for the majority of the total NVS in a year, for the Amazon NVS from 3000ha to 18000 ha, which are the 25% highest values, accounts for 79% of all NVS @fig-deforestation-cumsum. For the Cerrado, NVS from 900 ha to 12000 ha, the 25% highest values, accounts for 57% of the total NVS @fig-deforestation-cumsum.

```{r}
#| label: fig-deforestation-cumsum
#| fig-cap: "Cumulative percent of the natural vegetation suppression area."
#| fig-asp: 0.70
#| echo: false
#| dev: "ragg_png"

#deforestation_cumulative
```

The spatial distribution of NVS shows a concentration in some regions of the Amazon, specially in areas in proximity to the Cerrado biome [@fig-deforestation-spatial-distribution]. However, the distribution of NVS in the Cerrado shows a different pattern, where the NVS occurrence is spread in the whole biome [@fig-deforestation-spatial-distribution].

```{r}
#| label: fig-deforestation-spatial-distribution
#| fig-cap: "Spatial distribution of the natural vegetation suppression area."
#| fig-asp: 1
#| echo: false
#| dev: "ragg_png"

#deforestation_spatial
```

The NVS time series shows periods of increase of NVS in the Amazon from 1985 to 2003, followed by a consistent drop of NVS area after 2003 [@fig-deforestation-timeseries]. For the Cerrado, the NVS area have been decreasing since the start of the time series, with some periods of increase in 2004 and 2013.

```{r}
#| label: fig-deforestation-timeseries
#| fig-cap: "Time series of natural vegetation suppression area."
#| fig-alt: "Time series."
#| fig-asp: 0.70
#| echo: false
#| dev: "ragg_png"

nvs_timeseries

```

The natural vegetation types that suffered suppression are Forests, Grasslands, Savannas and Wetlands. In the Amazon, the majority of NVS occurs over Forests, and in the Cerrado it occurrence is predominant over Savannas [@fig-deforestation-colsum-natural].

```{r}
#| label: fig-deforestation-colsum-natural
#| fig-cap: "Natural vegetation suppression area of different land cover."
#| fig-alt: "Time series."
#| fig-asp: 0.70
#| echo: false
#| dev: "ragg_png"

#deforestation_colsum_natural
```

The antropic land uses that followed after NVS are predominantly Pastures for both biomes [@fig-deforestation-colsum-human]. However, Mosaic of Uses and Temporary Crops share a significant amount of NVS area in the Cerrado [@fig-deforestation-colsum-human].

```{r}
#| label: fig-deforestation-colsum-human
#| fig-cap: "Area of established land use after natural vegetation suppression."
#| fig-alt: "Time series."
#| fig-asp: 0.70
#| echo: false
#| dev: "ragg_png"

#deforestation_colsum_human
```

#### Conservation Units

The creation of conservation units is a main strategy to protect natural landscapes in Brazil. The creation of protected areas in Brazil dates from 1896, with the creation of the first National Park in São Paulo [@drummond-2009], however, it was only in 2000 that a law was approved to create a system to organize and regulate the UCs, named as the National System of Conservation Units (SNUC) [@drummond-2009; @borges-2009; @moreira-2021]. The SNUC comprises federal, state and municipal UCs of different characteristics [@borges-2009].

In the grid of analysis, the maximum area occupied by UC in a single cell is 78000 ha, which is the total cell area @fig-uc-summary. The majority of cells do not present any area of UC @fig-uc-summary.

```{r}
#| label: fig-uc-summary
#| fig-cap: "Summary table of Conservation Units."
#| fig-alt: ""
#| fig-asp: 0.70
#| echo: false
#| dev: "ragg_png"

#htmltools::includeHTML("./figs/eda/uc_table.html")
```

When analyzing the grid cells with any cover of UC, we observe that in the Amazon, most those grid cells are fully occupied by UC @fig-uc-hist. The situation is very different for the Cerrado, where most pixels occupied by UC shows small areas, indicating that small UC are more frequent for this biome @fig-uc-hist.

```{r}
#| label: fig-uc-hist
#| fig-cap: "Histogram of Conservation Units."
#| fig-alt: ""
#| fig-asp: 0.70
#| echo: false
#| dev: "ragg_png"

#uc_histogram
```

The spatial distributions of UC in the Amazon and Cerrado are very different. In the Amazon it is possible to observe a large number of big UC, while in Cerrado most of UC are smaller as scattered around the biome @fig-uc-spatial-distribution.

```{r}
#| label: fig-uc-spatial-distribution
#| fig-cap: "Spatial distribution of Conservation Units."
#| fig-alt: ""
#| fig-asp: 1
#| echo: false
#| dev: "ragg_png"

#uc_spatial
```

The time series of accumulated UC area over time shows a steady increase from 1985 to 2010, followed by a period of stagnation of the creation of new UC for the Amazon and Cerrado @fig-uc-timeseries.

```{r}
#| label: fig-uc-timeseries
#| fig-cap: "Time series of Conservation Units."
#| fig-alt: ""
#| fig-asp: 0.70
#| echo: false
#| dev: "ragg_png"

#uc_timeseries
```

#### Policies

There are a large number of laws, decrees, resolutions and commitments made in Brazil with the objective to decrease NVS. These are organized in a timeline with some key policies related to NVS @fig-pp-timeline.

```{r}
#| class: scrolling
#| label: fig-pp-timeline
#| fig-cap: "Time line of policies related to Natural Vegetation Suppression."
#| fig-alt: ""
#| fig-asp: 1.8
#| echo: false
#| dev: "ragg_png"

#pp_timeline
```

The details of these policies are summarized in the @tbl-timeline, which shows the beggining and end of the policy, their spatial coverage and a general description.

```{r}
#| label: tbl-timeline
#| tbl-cap: Table with policies related to Natural Vegetation Suppression.
#| echo: false
#| dev: "ragg_png"

#htmltools::includeHTML("./figs/policies_table.html")

```

## Final results

The final results section will present the divergences and convergences between the qualitative and quantitative results, summarizing the findings in tables and diagrams.

# References {.unnumbered}