---
css: styles.css
---

# Resultados Preliminares

```{r}
#| label: results-load
#| include: false

file_names <- 
  list.files(
    path = "figs", 
    pattern = "rdata", 
    full.names = TRUE,
    recursive = TRUE
  )

lapply(file_names, load, .GlobalEnv)

```

## Modelo Teórico

### Desenvolvimento do Modelo Teórico

O desenvolvimento do modelo teórico é parcialmente conduzido com base nos dados levantados pelas consultas à literatura e pelas entrevistas. Esses dados refletem minha interpretação do que foi escrito ou dito nos conteúdos disponíveis.

A (@tbl-literatureresults) mostra parte das informações encontradas na literatura. Nela, é possível encontrar os objetos relacionados à {{< glossary "supressão de vegetação natural" display="SVN" >}}, e qual é a descrição da relação entre ambos.

```{r}
#| label: tbl-literatureresults
#| tbl-cap: Tabela de dados resultante das consultas à bibliografia. A coluna "Identificação" mostra informações para identificar e facilitar o acesso do material em sua forma original, essa coluna pode ser expandida para revelar o conteúdo das demais colunas. A coluna "Objeto" mostra o objeto identificado como uma possível causa da SVN no material analisado. A coluna "Descrição" apresenta a descrição (caso presente no material analisado) do processo que descreve o objeto como uma causa da SVN.
#| echo: false

readxl::read_xlsx("./data/literature.xlsx") |>
  dplyr::arrange(year) |>
  dplyr::mutate(id = dplyr::cur_group_id()) |>
  tidyr::drop_na(object) |>
  tidyr::unite(col = "id", id, doi, author, title, year, location, sep = "<br> <br>") |>
  reactable::reactable(
    groupBy = "id", 
    paginationType = "jump",
    defaultPageSize = 1,
    showPageSizeOptions = TRUE,
    pageSizeOptions = c(1, 5, 10, 20),
    striped = TRUE,
    highlight = TRUE,
    columns = list(
      id = reactable::colDef(
        name = "Identificação",
        html = TRUE,
        grouped = reactable::JS("function(cellInfo) {return cellInfo.value}"),
        filterable = TRUE
      ),
      object = reactable::colDef(name = "Objeto", filterable = TRUE),
      condition = reactable::colDef(name = "Descrição", filterable = TRUE)
    ),
    language = reactable::reactableLang(
      filterPlaceholder = "Procurar...",
      pageSizeOptions = "Mostrar {rows}",
      pageInfo = "Mostrando {rowStart}\u2013{rowEnd} de {rows} itens",
      pagePrevious = "Anterior",
      pageNext = "Próxima",
      pageNumbers = "{page} de {pages}"
    )
  )

```

A (@tbl-interviewresults) mostra as informações obtidas através das entrevistas. Nela, é possível encontrar os objetos relacionados à {{< glossary "supressão de vegetação natural" display="SVN" >}}, e qual é a descrição da relação entre ambos.

```{r}
#| label: tbl-interviewresults
#| tbl-cap: Tabela de dados resultante das entrevistas. A coluna "Participante" mostra a identificação anônima de cada participante das entrevistas, essa coluna pode ser expandida para revelar o conteúdo das demais colunas. A coluna "Objeto" mostra o objeto identificado como uma possível causa da SVN pelo participante. A coluna "Descrição" apresenta a descrição (caso feita pelo participante) do processo que descreve o objeto como uma causa da SVN.
#| echo: false

readxl::read_xlsx("./data/interview.xlsx") |>
  tidyr::drop_na(object) |>
  tidyr::unite(col = "id", id, participant, sep = "<br> <br>") |>
  reactable::reactable(
    groupBy = "id", 
    paginationType = "jump",
    defaultPageSize = 1,
    showPageSizeOptions = TRUE,
    pageSizeOptions = c(1, 5),
    striped = TRUE,
    highlight = TRUE,
    columns = list(
      id = reactable::colDef(
        name = "Participante",
        html = TRUE,
        grouped = reactable::JS("function(cellInfo) {return cellInfo.value}"),
        filterable = TRUE
      ),
      object = reactable::colDef(name = "Objeto", filterable = TRUE),
      condition = reactable::colDef(name = "Descrição", filterable = TRUE)
    ),
    language = reactable::reactableLang(
      filterPlaceholder = "Procurar...",
      pageSizeOptions = "Mostrar {rows}",
      pageInfo = "Mostrando {rowStart}\u2013{rowEnd} de {rows} itens",
      pagePrevious = "Anterior",
      pageNext = "Próxima",
      pageNumbers = "{page} de {pages}"
    )
  )

```

A partir das informações disponíveis, o modelo teórico foi desenvolvido através da repetição de um exercício de retrodução, como explicado na @sec-methods-modteo. Nos pŕoximos paragráfos farei uma descrição do processo de retrodução para alguns objetos identificados na literatura e nas entrevistas.

#### O caso das rodovias

Um dos objetos mais discutidos na literatura são as rodovias e estradas (aqui chamadas somente como rodovias), sendo consideradas como um dos fatores mais importantes para a ocorrência da {{< glossary "supressão de vegetação natural" display="SVN" >}}. Já sendo um objeto de relevância conhecida, agora é necessário realizar a seguinte pergunta: se a presença de rodovias causa a supressão, quais são as condições necessárias para que essa relação seja real? A partir dessa pergunta refletimos se a simples presença de uma rodovia em proximidade à um remanecente de vegetação nativa irá necessariamente causar sua supressão. Em seguida, realizamos outra pergunta: Embora a relação entre a presença de rodovias e a ocorrência da supressão seja real, em quais condições essa relação não irá se manifestar? 

As rodovias servem como um meio de transporte de pessoas, maquinários e bens de consumo, portanto elas podem oferecer uma facilidade tanto para o acesso à um remanecente de vegetação natural e a execução de sua supressão, quanto para o transporte dos recursos extraídos da área aonde a supressão ocorreu [@laurance-2002; @rosa-2013; @miyamoto-2020]. Somente a facilidade de acesso e transporte de bens não seriam as únicas vantagens oferecidas pela presença de rodovias, a apropriação e venda das áreas suprimidas também é um possível ganho financeiro proporcionado pela  {{< glossary "supressão de vegetação natural" display="SVN" >}} [@fearnside-1983]. Porém, mesmo com vantagens financeiras aparentes, nem todos os remanecentes de vegetação nativa nas proximidades de rodovias sofrem supressão, portanto imaginamos que existem contrapontos que podem ser mais fortes do que os ganhos proporcionados pela supressão. No Brasil, a presença de áreas protegidas por lei são um exemplo visto como bem sucedido para evitar supressões [@barber-2014], e que tem esse efeito mesmo quando localizados próximos a rodovias [@rosa-2013; @milien-2021; @silva-2023]. 

O efeito da presença de rodovias no aumento da supressão da vegetação natural nem sempre é observado através de estudos empíricos, @deng-2011 encontraram resultados ambíguos dependendo da metodologia empregada, os autores concluem o estudo com a afirmação de que a presença de rodovias não afetaram a área de florestas na província de Jiangxi, na China. No mesmo estudo, @deng-2011 discutem a possibilidade que a presença de estradas, em regiões pouco ocupadas e de baixa densidade populacional, podem servir como via de escoamento para produtos florestais e não florestais, reduzindo os custos de produção dessa região, e consequentemente aliviando a pressão para expansão de produções para novas áreas, originalmente ocupadas por vegetação natural. Segundo @deng-2011, as rodovias também atuam como forma de transporte de migração para fora de uma certa região, assim como possibilita o acesso a tecnologias que aumentem a produção local, incentivando um uso intensivo de áreas reduzidas.

Em resumo, a presença de rodovias pode afetar a ocorrência de {{< glossary "supressão de vegetação natural" display="SVN" >}} das seguintes maneiras:

#### O caso das Áreas Protegidas

As Áreas Protegidas são consideradas como uma importante ferramenta para evitar a {{< glossary "supressão de vegetação natural" display="SVN" >}}. Uma grande quantidade de evidências foram levantadas a favor do efeito das Áreas Protegidas em evitar a {{< glossary "supressão de vegetação natural" display="SVN" >}} [@pfaff-2015; @andam-2008; @pfaff-2014; @nolte-2013; @gaveau-2009], sendo que esse efeito é variável de acordo com o contexto espacial e temporal [@bernard-2014; @pfaff-2015].

Apesar da importância da implementação e gestão de Áreas Protegidas ser reconhecida na literatura científica, há uma escassez na caracterização na forma como essas áreas atuam na preservação da vegetação natural. Tal escassez pode ser justificada pela singularidade da implementação e administração de cada Áreas Protegidas. O sucesso de uma Áreas Protegidas depende fortemente em sua legitimização pela comunidade local e da estratégia de gestão adotada [@gonçalves-2011].

No Brasil, as Áreas Protegidas formalmente reconhecidas são as Unidades de Conservação, os Territórios Indígenas e os Territórios Quilombolas. Outros tipos de Áreas Protegidas, como Áreas de Preservação Permanente e Reservas Legais são tratadas no âmbito local de um ecossistema, e cumpre a função de conectividade entre fragmentos naturais e entre Áreas Protegidas. As Unidades de Conservação são submetidas a administração e fiscalização pelo estado [@medeiros-2006], atualmente são divididas em duas classes, Unidades de Proteção Integral, em que é permitido apenas o uso indireto de seus recursos naturais, e Unidades de Uso Sustentável, que permitem o uso sustentável de parte de seus recursos naturais [@medeiros-2006; @drummond-2009].

Existem casos em que apesar do estabelecimento e reconhecimento de uma Área Protegida, ainda ocorrem atividades ilegais relacionadas a {{< glossary "supressão de vegetação natural" display="SVN" >}}. No Brasil, o Território Indígena Apyterewa apresentou uma grande área de {{< glossary "supressão de vegetação natural" display="SVN" >}} ilegal, conduzida por populações não indígenas [@imazon-apyterewa-2022]. O processo de ocorrência de atividades ilegais dentro desse território é fruto de uma história comlexa do processo de homologação do Território Indígena Apyterewa, marcada por pressões políticas e judiciais contra os interesses da população indígenas, assim como a atuação de empresas madereiras e mineradoras e de populações não indígenas na região [@torres-2022, p.212-221]. Pressões externas e falta de apoio institucional são fatores que contribuíram para os altos números de {{< glossary "supressão de vegetação natural" display="SVN" >}} ilegal no Território Indígena Apyterewa, porém, através de operações de retirada de invasores, o território apresentou uma redução expressiva na taxa de {{< glossary "supressão de vegetação natural" display="SVN" >}} [@gov-apyterewa-2024].

Em Benin, dados coletados em um Parque Nacional demonstram padrões espaciais e temporais de atividades ilegais dentro da Área Protegida, como pastoreio, agricultura, caça e extração de madeira [@tchetan-2018]. Foi observado que em contextos que dificultavam a atividade de patrulhamento, devido a estação chuvosa, a ocorrência de atividades ilegais era maior, assim como ocorreu em anos em que houveram dificuldades dificuldades financeiras e técnicas para a gestão de funcionários do Parque Nacional [@tchetan-2018]. O patrulhamento do Parque Nacional é um desencentivo para práticas ilegais pela possibilidade de punições como prisões e apreensões.

Ao redor do mundo, áreas de proteção também se relocionam com questões religiosas e locais sagrados [@dudley-2009], sendo que o mutualismo entre conservação institucional e a perspectiva de natureza através de religiões, pode ter um efeito positivo na desincentivação da ocorrência de {{< glossary "supressão de vegetação natural" display="SVN" >}} [@dudley-2009; @maru-2022; @mcleod-2015]. As religiões podem cumprir um papel de definição da relação do homem com a natureza, influenciando em suas atitudes em relação ao ambiente em que habita [@mcleod-2015], consequentemente, valores religiosos associados a formações de vegetação natural podem ter influência em sua conservação.

Em resumo, Áreas Protegidas podem afetar a ocorrência de {{< glossary "supressão de vegetação natural" display="SVN" >}} das seguintes maneiras:

#### Desenvolvimento Final

### Formalização do Modelo Teórico

O mecanismo generativo proposto para a {{< glossary "supressão de vegetação natural" display="SVN" >}} é composto por quatro objetos:

- Valor: São valores abstratos que podem ser atribuídos a uma determinada vegetação natural, ocupando um determinado espaço num determinado momento;
- Benefícios: Os benefícios que a supressão de uma determinada vegetação natural (num determinado espaço, num determinado momento) pode proporcionar aos agentes envolvidos na ação de supressão;
- Malefícios: Os inconvenientes que podem surgir contra o agente, como consequência da sua ação de supressão de uma determinada vegetação natural (num determinado espaço, num determinado tempo);
- Trabalho: É a manifestação física de um agente social que realiza a ação de supressão da vegetação natural;

O mecanismo causal é um balanço entre o valor atribuído à uma vegetação natural, os benefícios e maleficios resultantes de sua supressão, seguida da possibilidade de execução do trabalho. A {{< glossary "supressão de vegetação natural" display="SVN" >}} se manifestará quando o mecanismo causal for acionado, portanto, quando houver um contexto favorável, e houver a possibilidade de execução da supressão.

De acordo com o paradigma ontológico adotado, este mecanismo generativo situa-se no {{< glossary "domínio real" >}}. Portanto eu assumo que ele é permanente, no sentido em que não se altera no tempo e no espaço, e que o fenômeno analisado, a {{< glossary "supressão de vegetação natural" display="SVN" >}} só se manifesta quando este mecanismo generativo é acionado.

O mecanismo generativo pode ser acionado quando um agente social e a vegetação natural coexistem no mesmo espaço e tempo, surgindo um dilema sobre suprimir ou não a vegetação natural. O contexto da situação em que o mecanismo generativo é acionado, definirá as características do valor, dos benefícios, dos malefícios e da possibilidade de trabalho. Isto significa que, embora o mecanismo gemerativo não se altere ao longo do tempo e do espaço, ele mse manifesta de formas diferentes, de acordo com o contexto em que ele é acionado. A ideia desenvolvida neste parágrafo descreve o {{< glossary "domínio atual" >}} do paradigma ontológico adotado.

A forma em que o mecanismo da {{< glossary "supressão de vegetação natural" display="SVN" >}} se manifestará muda de acordo com o contexto da situação. O valor atribuído à uma vegetação natural, os benefícios e malefícios gerados por sua supressão, e o trabalho exigido para a sua execução nunca são os mesmos. O valor de uma vegetação natural pode ser representado por aspectos culturais dos agentes sociais, enquanto os benefícios e malefícios podem ser representados como aspectos econômicos e sociais dos agentes, e o trabalho pode ser relacionado com a técnologia a disposição.

No entanto, a forma como esses aspectos do mecanismos generativo da {{< glossary "supressão de vegetação natural" display="SVN" >}} são percebidos e interpretados pelos agentes sociais é sempre parcial. O agente social não tem acesso, ou é insensível, a certos valores sobre uma vegetação natural. O agente social tem também uma perceção parcial dos benefícios e malefícios, portanto desconhece todas as consequências da sua ação. Por fim, o trabalho que executou a supressão nem sempre é percebido, pois pode ser involuntário.

::: {.callout-note appearance="simple"}

## Pŕoximos Passos

 - Realização das entrevistas;

 - Expansão da literatura analisada;

 - Expansão da descrição dos objetos analisados;

 - Revisão do desenvolvimento do modelo teórico;

:::

## Análise Sociológica

### Descrição do Campo do Uso e Ocupação da Terra

O campo social proposto para análise é formado pela disputa da ocupação e uso  da terra, chamado de agora em diante como Campo da Ocupação e Uso da Terra (COUT). Dentro do COUT, os agentes sociais envolvidos disputam por recursos providos diretamente ou indiretamente por processos de uso e ocupação da terra. Ou seja, um agente social pode obter algum capital através de sua ocupação duradoura em uma área, como a possibilidade de estabelecer agricultura, ou então a possibilidade de extrair recursos de maneira temporária, como a extração de madeira.

Nesse projeto, a análise sobre o COUT é realizada especificamente sobre o processo de {{< glossary "supressão de vegetação natural" display="SVN" >}} nos biomas Amazônia e Cerrado. A {{< glossary "supressão de vegetação natural" display="SVN" >}} pode atuar tanto como meio quanto como fim dentro desse campo. Ela atua como meio quando é empregada para remover a vegetação natural de uma área e substitui-la por outra cobertura, como a agropecuária. Já sua atuação como fim se dá quando ocorre com o objetivo de utilização da vegetação natural como recurso, que pode ser para construções, combustível, ou como bem comercial.

A disputa que ocorre no COUT é fortemente determinada pela legislação, políticas públicas e processos judiciários. Porém, a forma de disputa na COUT vai além dos limites institucionais do estado, elas se dão por relações não formalizadas, porém legitimizadas, entre agentes sociais. Por exemplo, a questão de propriedade de uma área para a ocorrência de atividade de garimpo ilegal, existe um agente social considerado como o proprietário dessa área, mesmo que isso não seja reconhecido pelo estado, mas que é legitimizado por outros agentes sociais envolvidos nessa atividade. Essas relações podem ser estabelecidas através de poder econômico, que dá acesso à compra de maquinário para a ocorrência do garimpo, mas também através de emprego da violência, tanto física quanto simbólica.

### Posição do Campo do Uso e Ocupação da Terra em Relação ao Campo de Poder



### Identificação dos Agentes Sociais e seu Capital



### Descrição do Habitus dos Agentes Sociais



::: {.callout-note appearance="simple"}

## Pŕoximos Passos

 - Expansão da identificação dos agentes sociais (madereiras, bancos, industria de maquinário...);

 - Revisão da descrição do Campo;

 - Expansão e revisão dos Agentes Sociais e suas posições no Campo;

 - Expansão e revisão da descrição do Habitus dos Agentes Sociais;

:::

## Análise Estatística

### Análise Exploratória

### Resultados do Modelo

# Referências {.unnumbered}